臺灣高等法院高雄分院刑事判決
110年度金上訴字第167號
上  訴  人  
即  被  告  戴秀蘭

                    住○○市○○區○○○路0號00樓之0    選任辯護人  陳韋利律師(法扶律師)
上列上訴人因詐欺等案件，不服臺灣高雄地方法院110年度訴字
第110號，中華民國110年8月25日第一審判決（起訴案號：臺灣
高雄地方檢察署109年度偵字第6429號），提起上訴，本院判決
如下：
    主  文
上訴駁回。
    事  實
一、戴秀蘭為成年人，依其智識及一般社會生活經驗，明知金融
    機構帳戶為個人信用、財產之重要表徵，具有一身專屬性質
    ，並可預見將帳戶存摺、提款卡及密碼等資料提供予無信賴
    關係之人使用，可能遭不法份子利用為詐欺取財之犯罪工具
    ，便利渠等施用詐術及收取贓款，且其內款項經提領後，即
    產生遮斷資金流動軌跡，而有逃避國家追訴、處罰之效果，
    僅因戴秀蘭先前經由通訊軟體「臉書」結識之某真實姓名不
    詳之成年詐欺集團成員（下稱甲男）要求其提供金融帳戶予
    己進出款項使用，其遂向郭又瑄告以上情並商借帳戶，戴秀
    蘭、郭又瑄2人即基於縱上開結果發生，亦不違反其等本意
    之幫助詐欺取財及幫助隱匿詐欺所得去向之不確定故意，於
    民國107 年8 月10日22時許，在戴秀蘭位於高雄市○○區○○○
    路000 號6 樓之4 住處，由郭又瑄將其所申設之華南商業銀
    行新興分行000000000000號帳戶（下稱華南銀行帳戶）之資
    訊提供予戴秀蘭，並將提款卡郵寄至甲男指定之地點，帳號
    及提款卡密碼則由戴秀蘭以「臉書」告知甲男，容任甲男及
    所屬詐欺集團成員使用上開帳戶作為詐欺取財及洗錢之犯罪
    工具。嗣該詐欺集團成員取得上開華南銀行帳戶資料後，即
    意圖為自己不法之所有，基於三人以上共同詐欺取財及隱匿
    詐欺犯罪所得去向之犯意聯絡，先推由集團某成員使用外國
    籍人士「William 」名義，於同年8 月13日以通訊軟體「Ha
    ngouts」聯繫李昭玲，佯稱：欲寄送貴重禮物故須支付運費
    云云，致李昭玲誤信為真而陷於錯誤，於同日匯款新臺幣（
    下同）37,500元至上開華南銀行帳戶，甲男旋以「臉書」告
    知戴秀蘭有上開數額之款項匯入該帳戶一事，並委託戴秀蘭
    提領該筆款項後，再將其中37,000元轉匯至指定帳戶，所餘
    500 元則作為補貼其等日前寄送提款卡之相關開銷之用，戴
    秀蘭乃告以郭又瑄提領款項之事，而依戴秀蘭之智識經驗，
    可預見委由他人提款，除與收取詐欺等財產犯罪之不法所得
    密切相關外，轉交或轉匯所提款項之行為，亦將造成金流斷
    點而足以隱匿犯罪所得之去向，卻仍本於所提領款項縱為詐
    欺贓款且轉交或轉匯行為可能隱匿資金流向亦不違反本意之
    心態，與郭又瑄均將前揭不確定之幫助故意提升為與甲男意
    圖為自己不法之所有，共同基於三人以上詐欺取財及隱匿詐
    欺所得去向之不確定故意之犯意聯絡，而於翌日（14日）10
    時許一同前往華南銀行新興分行，推由郭又瑄以臨櫃取款方
    式，自上開華南銀行帳戶提領37,500元後交由戴秀蘭於不詳
    時、地，將37,000元匯至甲男指定之某不詳帳戶，所餘500 
    元則用以補貼運費等開銷。嗣因李昭玲驚覺有異報警處理，
    始循線查悉上情【郭又瑄業經原審判處有期徒刑6月，緩刑3
    年確定】。
二、案經李昭玲訴由彰化縣政府警察局員林分局報告臺灣高雄地
    方檢察署檢察官偵查起訴。
    理  由
一、證據能力：
    按被告以外之人於審判外之言詞或書面陳述，屬傳聞證據，
    原則上不得作為證據；惟按被告以外之人於審判外之陳述，
    雖不符刑事訴訟法第159條之1至第159條之4之規定，而經當
    事人於審判程序同意作為證據，法院審酌該言詞陳述或書面
    陳述作成時之情況，認為適當者，亦得為證據，刑事訴訟法
    第159條第1項、第159條之5第1項分別定有明文。查本判決
    所引用屬於傳聞證據之部分，均已依法踐行調查證據程序，
    且檢察官，上訴人即被告戴秀蘭（下稱被告）及辯護人均明
    示同意有證據能力（見本院卷第95至97頁），基於尊重當事
    人對於傳聞證據之處分權，及證據資料愈豐富愈有助於真實
    發現之理念，本院審酌該等證據作成時情況，並無違法取證
    之瑕疵，且無顯不可信之情形，以之作為證據應屬適當，自
    均有證據能力。
二、認定犯罪事實所憑之證據及理由　　
  ㈠被告對於上揭事實坦承不諱，核與證人即共同被告郭又瑄供
    述相符（警卷第11至17頁、偵卷第33至35、原審訴字卷第13
    8頁），且經證人即告訴人李昭玲、證人即目睹郭又瑄將提
    領款項交付被告時之人蘇春福各於警詢時證述明確（見警卷
    第21至33頁），並有被告戴秀蘭提供外國網友之臉書大頭貼
    翻拍照片（被告供稱為事後補拍，詳後述）、被害人李昭玲
    提供之華南商業銀行活期性存款存款憑條翻拍照片、華南商
    業銀行股份有限公司總行109 年1 月14日營清字第10900010
    04號函暨所附之郭又瑄於上開華南銀行帳戶開戶基本資料、
    存款交易明細表在卷可證（見警卷第35、39至44頁、原審審
    訴卷第71頁）。
　㈡按刑法上之故意，可分為直接故意與間接故意即不確定故意
    ，所謂間接故意或不確定故意，係指行為人對於構成犯罪之
    事實，預見其發生而其發生並不違背本意者而言，此見刑法
    第13條第2 項規定自明。至被告雖另陳稱：是外國網友甲男
    要到臺灣與我生活，需要臺灣金融帳戶，才商請郭又瑄提供
    上述帳戶，後來甲男又稱他匯款到帳戶內，要我領出，才與
    郭又瑄去領款，由我轉匯到外國網友指示的不明帳戶等語。
    然：
　1.被告所稱與外國網友交談經過，並無提出相關通話可為佐證
    （被告自陳相關紀錄均已遺失，所提出之審訴卷第71頁之外
    國網友大頭貼是事後在網路上又見到該外國網友大頭貼而為
    截圖，見警卷7頁、本院卷97頁），且依被告陳稱其依照外
    國筆友指示提供帳戶、領款轉匯之經過，與其提供郭又瑄帳
    戶資料予對方時是否有幫助加重詐欺取財、洗錢犯罪之不確
    定故意，及領款轉匯時是否基於共同加重詐欺取財、洗錢之
    不確定故意之犯意，並非處於絕然對立、互相排斥之關係。
    亦即，縱係因其他原因與對方 (甲男)聯繫接觸，但於交付
    帳戶資料、領款轉匯之際，以行為人本身之智識能力、社會
    歷練、與對方互動之狀況等情，若被告斯時心態，已可預見
    所提供之帳戶資料，將可能被用來作為詐欺取財等非法用途
    ，甚所提領轉匯之款項可能為詐欺取財之贓款，卻仍抱持容
    任心態為之，即不得再自居被害人地位，而脫免罪責。
  2.金融帳戶係個人理財工具，乃個人信用、財產之重要表徵，
    具有一身專屬性質，並非可隨意提供予不具信賴關係之人使
    用之物，此為一般具相當智識程度及社會生活經驗之人所得
    知悉者，是倘有以無從查核真實性之各種說詞欲向他人取得
    金融帳戶使用者，衡諸常情，應能合理懷疑該取得帳戶之人
    係欲利用人頭帳戶以收取犯罪所得之不法財物；況我國社會
    近年來，因不法犯罪集團利用人頭帳戶作為渠等詐騙或其他
    財產犯罪之取贓管道，以掩飾真實身分、逃避司法單位查緝
    ，同時藉此方式使贓款流向不明致難以追回之案件頻傳，復
    廣為媒體報導且迭經政府宣傳，故民眾不應隨意將金融帳戶
    交予不具信賴關係之人使用，以免涉及幫助詐欺或其他財產
    犯罪之犯嫌，而此等觀念已透過政府宣導及各類媒體廣為傳
    達多年，已屬我國社會大眾普遍具備之常識。而被告戴秀蘭
    於案發當時係60餘歲之人，並具有師專畢業之教育程度，為
    有相當智識與社會經驗之人，對於詐欺集團多使用人頭帳戶
    取贓，藉此隱匿金錢流向、如代為提領已供無信賴關係之人
    使用之帳戶內款項再轉交予對方，可能足以隱匿詐欺所得去
    向等事尚難諉為不知。被告對甲男之確切年籍資料均無法掌
    握，且甲男既尚未至臺灣，又有何借用臺灣之帳戶必要？被
    告卻僅因該真實身分不明之甲男所求，即不顧金融帳戶恐遭
    作為人頭帳戶使用之可能性，商請郭又瑄提供上開華南銀行
    帳戶，將帳戶以前揭方式提供予甲男使用，而幫助甲男及所
    屬詐欺集團成員向告訴人施詐，使告訴人將37,500元匯入該
    帳戶；之後，被告戴秀蘭竟又無視甲男並未至臺灣與其生活
    ，亦無任何在臺灣取款、匯款之必要，且竟然又提供另一帳
    戶供轉匯等蹊蹺之處，進而依甲男要求，與郭又瑄前往銀行
    以前述方式由郭又瑄臨櫃提領該筆款項，依指示將其中37,0
    00元轉匯至不明帳戶以資隱匿，使檢警無從追查贓款流向，
    則其顯是基於所提領款項縱為詐欺贓款且轉交或轉匯行為可
    能隱匿資金流向亦不違反本意之心態，並被告就此亦坦承不
    諱，足認被告上述所為，確基於共同意圖為自己不法所有之
    三人以上共同詐欺取財及隱匿詐欺不法所得去向之不確定故
    意甚明。　　
　㈢綜上，本案事證明確，被告犯行堪予認定，自應依法論罪科
    刑。
三、論罪
  ㈠按共同實行犯罪行為之人，在合同意思範圍以內，各自分擔
    犯罪行為之一部，相互利用他人之行為，以達其犯罪之目的
    者，即應對於全部所發生之結果，共同負責，不問犯罪動機
    起於何人，亦不必每一階段犯行，均經參與。又關於犯意聯
    絡，不限於事前有所協議，其於行為當時，基於相互之認識
    ，以共同犯罪之意思參與者，亦無礙於共同正犯之成立。且
    數共同正犯之間，原不以直接發生犯意聯絡者為限，即有間
    接之聯絡者，亦包括在內。又在詐欺集團中從事詐欺所得款
    項之領款行為，係參與犯罪行為之實行，而非單純於該詐欺
    集團犯罪行為完成後，予以助力，縱未參與事前之謀議及事
    中之詐欺行為，仍應成立共同正犯，而非刑法上不罰之「事
    後幫助」或單純之幫助犯。蓋詐欺取財罪係以詐術使人陷於
    錯誤而交付財物，故受領被害人交付財物自屬詐欺取財罪之
    構成要件行為，而受領方式，當面向被害人收取固屬之，如
    被害人係以匯款方式交付金錢，負責前往提領款項者，自當
    包括在內。次按，三人以上共同犯刑法第339 條詐欺罪者，
    構成刑法第339 條之4 第1 項第2 款之加重詐欺取財罪，該
    條項為法定刑1 年以上7 年以下有期徒刑之罪，屬洗錢防制
    法第3 條第1 款所規定之特定犯罪。又本法所稱洗錢，指下
    列行為：一、意圖掩飾或隱匿特定犯罪所得來源，或使他人
    逃避刑事追訴，而移轉或變更特定犯罪所得。二、掩飾或隱
    匿特定犯罪所得之本質、來源、去向、所在、所有權、處分
    權或其他權益者。三、收受、持有或使用他人之特定犯罪所
    得，洗錢防制法第2 條定有明文。查被告與郭又瑄不僅提供
    上開華南銀行帳戶予甲男與所屬詐欺集團成員作為詐騙告訴
    人之工具，猶進一步受甲男指示提領該帳戶內由告訴人所匯
    之受騙款項，並將贓款轉匯至甲男指定之帳戶，則該提領款
    項之行為顯屬詐欺取財之構成要件行為，且轉匯贓款之舉動
    亦已製造犯罪所得金流斷點，實質上使該犯罪所得嗣後之流
    向不明，達成隱匿犯罪所得之效果，妨礙司法單位對該詐騙
    集團犯罪之偵查，而與洗錢防制法第2 條第2 款所定隱匿特
    定犯罪所得之去向之洗錢行為相符，並與單純提供帳戶之存
    摺、提款卡及密碼予他人，而未參與提領及轉匯款項之幫助
    犯迥異。
　㈡核被告所為，係犯刑法第339 條之4 第1項第2 款之三人以上
    共同詐欺取財罪及洗錢防制法第14條第1 項之一般洗錢罪。
    被告、郭又瑄與甲男及其所屬詐欺集團成員間，就上開犯行
    ，有犯意聯絡及行為分擔，均為共同正犯。被告係以一行為
    同時觸犯三人以上共同詐欺取財罪、一般洗錢罪等2罪名，
    為想像競合犯，應依刑法第55條前段規定，從法定刑較重之
    三人以上共同詐欺取財罪名處斷。至檢察官起訴意旨漏未論
    以一般洗錢罪，然依卷內事證，既已足為此部分犯行之認定
    ，且該部分與經檢察官起訴之詐欺部分具有想像競合犯之裁
    判上一罪關係，而為起訴效力所及，本院自得併予審理，併
    予指明。
四、刑之加重減輕事由：
　㈠被告戴秀蘭前因偽造文書案件，經臺灣高等法院高雄分院以1
    03 年度上訴字第934 號判決各判處有期徒刑2 月、2 月、3
     月，應執行有期徒刑4 月，並經最高法院於104年3月5日以
    104 年度台上字第558號判決駁回上訴確定，於107 年2 月2
    8日縮刑期滿執行完畢（執行案號：106年度執緝字第1906號
    ）等情，有上述刑事判決、臺灣高等法院被告前案紀錄表可
    查。被告本案所犯有期徒刑以上之罪，係於前揭有期徒刑執
    行完畢後5 年以內所為，合於刑法第47條第1 項所定累犯之
    構成要件。又依司法院釋字第775 號解釋意旨，審酌被告上
    述構成累犯之前案罪名固為偽造文書，然其前案犯行實際上
    係包含詐欺取財之行為在內，僅結論上係依想像競合犯之例
    ，而從重論以偽造文書罪名而已，換言之，其於本案係犯下
    與前案犯行部分罪質相同之詐欺案件，可見其對刑罰之反應
    力尚有不足，益徵被告經歷前案偵審程序，並未記取教訓，
    對他人財產法益，亦抱持輕慢態度，主觀上遵守法律規定之
    意願亦有待加強，故就其本案所犯之罪，依刑法第47條第1 
    項規定加重其刑。　　
　㈡另按，「想像競合犯之處斷刑，本質上係『刑之合併』。其所
    謂從一重處斷，乃將想像競合犯組成之評價上數罪，合併為
    科刑一罪，其所對應之刑罰，亦合併其評價上數罪之數法定
    刑，而為一個處斷刑。易言之，想像競合犯侵害數法益者皆
    成立犯罪，論罪時必須輕、重罪併舉論述，同時宣告所犯各
    罪名，包括各罪有無加重、減免其刑之情形，亦應說明論列
    ，量刑時併衡酌輕罪部分量刑事由，評價始為充足，然後依
    刑法第55條前段規定『從一重處斷』，非謂對於其餘各罪可置
    而不論。因此，法院決定處斷刑時，雖以其中最重罪名之法
    定刑，做為裁量之準據，惟於裁量其輕重時，仍應將輕罪合
    併評價在內。原判決既以上訴人如其附表一各犯行，均係犯
    刑法第339條之4第1項第2款之三人以上共同詐欺取財罪、洗
    錢防制法第14條第1項之洗錢罪，而各依想像競合犯從一重
    之加重詐欺罪處斷。但對於上訴人於偵查、審判中自白各犯
    行，何以未可適用洗錢防制法第16條第2項之規定就所犯同
    法第14條第1項之洗錢罪部分減輕其刑，僅泛言：上訴人此
    部分均已從一重之刑法第339條之4第1項第2款之罪處斷，無
    從適用前述規定減刑，於法自有未合」（最高法院108年度
    臺上字第4405號、第4408號刑事判決意旨參照）。又洗錢防
    制法第16條第2項規定：「犯前2條之罪（即洗錢防制法第14
    條之一般洗錢罪、同條例第15條之特殊洗錢罪），在偵查或
    審判中自白者，減輕其刑」。因被告於法院審理期間，坦承
    如事實欄所示找尋、提供帳戶予甲男，隨後提領該帳戶內由
    告訴人所匯之受騙款項，並將贓款轉匯至甲男指定之帳戶，
    而製造金流斷點等情，而對其洗錢之犯行，已為自白，爰就
    被告所犯洗錢犯行，依洗錢防制法第16條第2項規定，減輕
    其刑。
  ㈢又犯罪之情狀顯可憫恕，認科以最低度刑仍嫌過重者，得酌
    量減輕其刑，刑法第59條定有明文。而刑法第59條之酌量減
    輕其刑，必須犯罪另有特殊之原因與環境，在客觀上足以引
    起一般之同情，認為即予宣告法定最低度刑，猶嫌過重者，
    始有其適用（最高法院106 年度台上字第3411號判決意旨參
    照）。被告戴秀蘭犯案時為69歲，年齡已屬偏高，僅因陷入
    虛幻不實之網路交友情境，即應網友即甲男之要求，而商請
    郭又瑄將自己帳戶出借予甲男使用，並進而為甲男提領帳戶
    內款項並為轉匯，且他人因受騙匯入上開華南銀行帳戶遭其
    等提領之款項僅只一筆，金額亦不高，可見其應係偶然犯下
    本案犯行，此情在在與一般擔任詐欺集團車手之人，通常係
    出於謀取不法金錢利益之目的而一再提領詐欺贓款之情形有
    異，堪認其參與犯罪之情節較實務上常見之詐欺集團車手所
    為者為輕，行為可非難性相對較低；再衡以被告犯後已坦承
    犯行，且願意彌補己過，而與郭又瑄一同就告訴人受騙金額
    37,500元全數賠償，並已徵得告訴人之原諒一節，有原審法
    院109 年11月26日調解筆錄及告訴人提出之刑事陳述狀在卷
    可證（見審訴字卷第85至87頁），依本案被告所為之客觀犯
    罪情節、造成之損害與其等主觀犯罪動機、惡性而論，若逕
    依刑法第339 條之4 第1 項第2 款加重詐欺罪之最低法定本
    刑科處有期徒刑1 年，仍有情輕法重之失衡情況，以此節而
    言，在客觀上尚足以引起一般之同情而有可憫之處，故爰依
    刑法第59條之規定酌減其刑，並依法先加後減之。　　
五、上訴之論斷  
　㈠原審認被告罪證明確，因而適用相關法律規定，並審酌被告
    於行為時係69歲之成年人，對於人情事理、社會生活經驗俱
    豐，明知當前社會因詐騙集團橫行，民眾因遭騙致受財產損
    害，甚至傾家蕩產者所在多有，政府相關單位莫不嚴予查察
    ，卻僅因在網路上所結識、身分不明之甲男以不具可信度之
    說詞開口要求提供帳戶予其使用，即轉而向友人郭又瑄商借
    帳戶以為交付，而與郭又瑄甚至進而依甲男指示提領詐欺贓
    款並予轉匯，而無視上開過程不僅與常情不符，且極可能已
    涉及財產犯罪，仍參與詐欺之構成要件行為，使該集團得順
    利取得贓款後加以隱匿，所為應予以相應之刑事非難；復審
    酌被告於本案係負責找尋帳戶供他人匯款，再依指示提領贓
    款並予轉匯之角色，並明確阻斷贓款流向之追查，且是居於
    可直接與甲男聯繫、接受指示之地位，較共同被告郭又瑄屬
    依戴秀蘭之要求協同處理相關事務，參與角色較郭又瑄為重
    ，應認被告之可責性稍高於郭又瑄，又告訴人遭詐騙之金額
    為37,500元，尚非鉅額，且被告與郭又瑄二人已連帶賠償告
    訴人所受損害業如前述，並考量被告於原審坦承犯行，犯後
    態度尚佳，兼衡被告自述係師專畢業之教育程度、現無業，
    擔任志工、經濟狀況（見審訴字卷第157 頁），並被告為肢
    體類重度身心障礙患者，亦有其提出中華民國身心障礙證明
    影本為佐（見原審訴字卷第157 頁）等一切具體情狀，量處
    被告有期徒刑7月。並說明被告與郭又瑄於前揭時、地提領3
    7,500元贓款後，固將其中37,000元轉匯至甲男指定之不詳
    帳戶，尚有500 元餘額未一併轉匯，惟依被告於偵查及本院
    審理時所述，該500 元係用於補貼郵寄上開華南銀行帳戶提
    款卡所需之相關費用，並被告已於審判中賠償告訴人所受損
    害，堪認實際上已未保有犯罪所得，故無再行宣告沒收、追
    徵之必要。
　㈡經核原判決認事用法均無不合，量刑亦屬妥適。被告以原審
    漏未依洗錢防制法第16條第2 項規定減刑有不當為由，指摘
    原審量刑過重，提起上訴。惟，原判決雖未敘明被告洗錢部
    分符合洗錢防制法第16條第2 項減輕其刑要件，然原判決已
    就被告坦承犯行（含洗錢部分）之犯後態度列為量刑因子，
    且被告所犯刑法第339 條之4 第1項第2 款之三人以上共同
    詐欺取財罪法定刑為「1 年以上7 年以下有期徒刑，得併科
    1 百萬元以下罰金」，原審適用刑法第47條、同法第59條等
    刑之加重減輕規定，並依法先加後減後，量處已為最低刑度
    有期徒刑7月，已無再為減輕之可能，是被告執前詞，指摘
    原判決此部分不當，提起上訴，難認有理由，應予駁回。
六、共同被告郭又瑄部分，業經原審判決確定，不再論列。　　
據上論結，應依刑事訴訟法第368條，判決如主文。
本案經檢察官鄧友婷提起公訴，檢察官劉玲興到庭執行職務。
中　　華　　民　　國　　111 　年　　1 　　月　　13　　日
                   刑事第三庭  審判長法  官  徐美麗                                           法  官  方百正                                           法  官  陳億芳
以上正本證明與原本無異。
如不服本判決應於收受本判決後20日內向本院提出上訴書狀，其
未敘述上訴理由者，並得於提起上訴後20日內向本院補提理由書
狀（均須按他造當事人之人數附繕本）「切勿逕送上級法院」。
中　　華　　民　　國　　111 　年　　1 　　月　　13　　日
                                     書記 官  陳慧玲
附錄本判決論罪科刑法條：
中華民國刑法第339條之4
犯第339 條詐欺罪而有下列情形之一者，處一年以上七年以下有
期徒刑，得併科一百萬元以下罰金：
一、冒用政府機關或公務員名義犯之。
二、三人以上共同犯之。
三、以廣播電視、電子通訊、網際網路或其他媒體等傳播工具，
    對公眾散布而犯之。
前項之未遂犯罰之。
洗錢防制法第2條
本法所稱洗錢，指下列行為：
一、意圖掩飾或隱匿特定犯罪所得來源，或使他人逃避刑事追訴
    ，而移轉或變更特定犯罪所得。
二、掩飾或隱匿特定犯罪所得之本質、來源、去向、所在、所有
    權、處分權或其他權益者。
三、收受、持有或使用他人之特定犯罪所得。
洗錢防制法第14條
有第2 條各款所列洗錢行為者，處七年以下有期徒刑，併科新臺
幣五百萬元以下罰金。
前項之未遂犯罰之。
前二項情形，不得科以超過其特定犯罪所定最重本刑之刑。